臺灣新北地方法院民事判決
110年度重訴字第78號
原      告  陳菁華  
訴訟代理人  施竣中律師
被      告  信義華廈管理委員會

法定代理人  杜宗洋  
訴訟代理人  劉國斯律師
            陳望博  
上列當事人間請求排除侵害事件，本院於中華民國111年10月13
日言詞辯論終結，判決如下：
    主      文
原告之訴及假執行之聲請均駁回。
訴訟費用由原告負擔。
    事實及理由
一、程序方面：被告之法定代理人陳望博於原告起訴後，依序變
    更為徐慧棣、杜宗洋，並分別經該新法定代理人徐慧棣、杜
    宗洋具狀聲明承受訴訟（見本院卷第333-335、689-693頁）
    ，經核於法並無不合，應予准許。
二、原告主張：
　㈠信義華廈大樓（下稱系爭大樓）為坐落新北市○○區○○段000地
    號土地（下稱系爭土地）及其上門牌號碼為新北市○○區○○路
    00巷00號、18、20、22、24號建物（下稱系爭建物），伊為
    系爭大樓門牌號碼新北市○○區○○路00巷00號建物之區分所有
    權人（且為系爭土地之共有人），被告則為信義華廈管理委
    員會。茲因系爭建物於建造設計時，於一樓前方有依法留設
    之開放空間即原證2:竣工圖標示紅色框部分，依建築法第73
    條規定，非經申請變更使用執照，不得變更其使用方式，且
    依原證7:另案82永使1027號使用執照光碟，伊可以透過16號
    建物前通路，經過18號建物穿廊、或徒步前往18-24號法定
    空地（原始規劃為開放空間詳原證3照片照片所示），惟於
    民國108年10月間，伊因另案民事訴訟經新北市永和地政事
    務所實施測量時始得知，上列開放空間竟已遭人於不詳時間
    增設管理員室、圍籬（含圍牆、門柱、花圃）、階梯（台階
    ）、鐵門（大門、小門）等如鈞院卷第275頁之新北市中和
    地政事務所土地複丈成果圖（下稱附圖）所示，占用及違規
    設置該地上物，妨礙伊透過16號建物前通路，經過18號建物
    穿廊、或徒步前往18-24號法定空地，致伊須繞往基地外，
    沿信義路17巷馬路上再爬上階梯、通過鐵門始可到達法定開
    放空間，經伊多次請求被告應儘速拆除回復原狀，被告均置
    之不理。
  ㈡爰依民法第767條第1項前段、中段、第821條、第184條第1項
    前段、第2項規定，聲明求為判決：⒈被告應將坐落系爭土地
    上如附圖標號A、B、C、D、E、F、G、H、I、J所示面積之地
    上物拆除，並將上開土地返還原告及其他共有人全體。⒉原
    告願供擔保，請准予宣告假執行。
三、被告則以：
　㈠伊為信義華廈管理委員會，係於102年4月間始由信義華廈全
    部49戶區分所有權人，依法組織報備成立。原告主張之原證
    2:竣工圖標示紅色框部分之樓梯、圍籬、鐵門等，並非伊所
    設置，且於伊成立前已存在多年。附圖所示A部分為管理員
    室，C部分為大門1，D部分為大門2，E部分為大門3，F部分
    為小門，G部分為台階1、J部分為花圃，皆為建商出資興建
    ；B部分開放空間則係經信義華廈第三屆區分所有權人會議
    決議通過而由伊僱工修補設置，上列附圖所示A、B、C、D、
    E、F、G、J部分之地上物，均無所有權狀或登記謄本；另附
    圖所示H部分為台階2及I部分為台階3，並未在系爭土地上。
    原證3第1、2頁照片初始綠化平面設計而鋪設草皮，嗣後因
    每逢下雨泥濘積水致下方地下室滲水，故經第三屆區分所有
    權人會議決議通過改為鋪設磁磚，符合開放空間之使用目的
    。另就花圃及走道之設置未經變更用途，與竣工圖亦相符。
    另原證4之階梯、圍籬植栽等物應坐落於同地段之522-1、51
    8-2、517-2等尚未被徵收之道路預定地，復因系爭土地本地
    勢較路面高且面臨巷道，故上開土地本自始即供信義華廈住
    戶出入通行使用。信義華廈之法定空地上開放空間自始無築
    牆阻隔而可進入，鄰里住戶亦有種植植栽於與開放空間相鄰
    之561、523-1、522-1、518-2、517-2、516-2等土地，植栽
    長年生長成圍籬外觀，非信義華廈住戶刻意阻擋他人進入開
    放空間，新北市政府工務局亦曾於109年6月至信義華廈勘查
    ，認定開放空間無遭阻隔之情事。
　㈡附圖所示A-J部分之設置皆為強化系爭大樓安全保護、出入通
    行及維護其內綠化、休憩設施，以免因不當使用或維護不當
    而造成危害公共安全情事，並增進全體住戶居住安全、舒適
    、便利有關，上開項目使用及構造上皆不具獨立性，不得單
    獨為所有權客體，其為區分所有權人所共有共用，不因其是
    否違行政上之建築法規而有不同，附圖所示A-J部分係屬對
    公寓大廈之重大修繕及改良，應優先適用信義華廈規約第7
    條第2項第2款約定、公寓大廈管理條例第11條及31條規定，
    應經由信義華廈區分所有權人會議決議通過後為之。另依82
    -83年之空照圖所示，信義華廈之建商於83年住戶入住時已
    設置花圃、大門、小門及階梯供住戶使用。又證人李旭賜證
    稱於82年10月至系爭社區裝潢時已看到管理員室、大門、小
    門、花圃、階梯等物，而信義華廈於82年取得使用執照，可
    推論是建商設置的。且上開標的物為二次施工，不在使用執
    照範圍內，依經驗法則是建商設置的等語，資為抗辯。併為
    答辯聲明：⒈原告之訴及假執行之聲請均駁回。⒉如受不利之
    判決，願供擔保請准宣告免為假執行。
四、兩造不爭執之事實（堪信為真）：原告為系爭大樓門牌號碼
    新北市○○區○○路00巷00號建物之區分所有權人（且為系爭土
    地之共有人），被告則為系爭大樓之管理委員會；附圖標號
    A、C、D、E、F、G、J所示部分之地上物（即管理員室、大
    門1、2、3、小門、台階1、花圃），均非竣工圖原核准項目
    。此有土地及建物登記第一類謄本、新北市政府工務局111
    年1月13日函附卷可稽（見本院板橋簡易庭109年度板司調字
    第343號卷第25-31頁、本院卷第485-539頁）。
五、兩造爭執要點為：附圖標號A至J所示之地上物是否為系爭大
    樓之公共設施？原告得否請求被告拆除該地上物？茲就兩造
    爭點及本院得心證之理由分述如下：
  ㈠附圖標號A至J（不包括附圖標號H、I）所示之地上物應為系
    爭大樓之公共設施：
  ⒈按稱區分所有建築物者，謂數人區分一建築物而各專有其一
    部，就專有部分有單獨所有權，並就該建築物及其附屬物之
    共同部分共有之建築物。前項專有部分，指區分所有建築物
    在構造上及使用上可獨立，且得單獨為所有權之標的者。共
    有部分，指區分所有建築物專有部分以外之其他部分及不屬
    於專有部分之附屬物。專有部分得經其所有人之同意，依規
    約之約定供區分所有建築物之所有人共同使用；共有部分除
    法律另有規定外，得經規約之約定供區分所有建築物之特定
    所有人使用，民法第799條第1項、第2項、第3項定有明文。
    次按公寓大廈共用部分不得獨立使用供做專有部分。其為下
    列各款者，並不得為約定專用部分：一、公寓大廈本身所占
    之地面。二、連通數個專有部分之走廊或樓梯，及其通往室
    外之通路或門廳；社區內各巷道、防火巷弄。三、公寓大廈
    基礎、主要樑柱、承重牆壁、樓地板及屋頂之構造。四、約
    定專用有違法令使用限制之規定者。五、其他有固定使用方
    法，並屬區分所有權人生活利用上不可或缺之共用部分，公
    寓大廈管理條例第7條亦定有明文。
  ⒉查原告為系爭大樓門牌號碼新北市○○區○○路00巷00號建物之
    區分所有權人（且為系爭土地之共有人），被告則為系爭大
    樓之管理委員會；附圖標號A、C、D、E、F、G、J所示部分
    之地上物（即管理員室、大門1、2、3、小門、台階1、花圃
    ），均非竣工圖原核准項目等情，已如前述。又附圖標號A
    、C、D、E、F、G、J所示之地上物，均坐落在系爭土地上，
    為系爭大樓門牌號碼為新北市○○區○○路00巷00○00○00○00號
    建物之一樓前方空地，其地上物占有使用系爭土地之位置及
    面積，均各如附圖標號A、C、D、E、F、G、J所示，業經本
    院會同兩造及新北市中和地政事務所人員親赴現場履勘，並
    囑託新北市中和地政事務所實施測量明確，有110年8月23日
    本院勘驗筆錄及現場照片、新北市中和地政事務所土地複丈
    成果圖（即附圖）附卷可稽（見本院卷第219-275頁），且
    為兩造所不爭執。另被告辯稱附圖標號A、C、D、E、F、G、
    J所示之地上物，皆為建商出資興建等語，並提出附件1-12
    之對照圖、82、83年之對照圖及空拍圖為證（見本院卷第45
    1-473、591-597頁），復據證人即系爭大樓門牌號碼為新北
    市○○區○○路00巷00號6樓之住戶李旭賜到庭結證於82年10月
    裝潢建物時，系爭大樓即有管理員室、大門、小門、階梯、
    花圃等語相符（見本院卷第628頁），堪認屬實，足見附圖
    標號A、C、D、E、F、G、J所示之地上物，皆為建商於系爭
    大樓興建完成後設置，且自始即交由被告管理、維護，作為
    公共設施甚明。又附圖標號B所示之地上物即開放空間（噴
    漆範圍），雖非建商於系爭大樓興建完成後設置，且自始即
    交由被告管理、維護，惟該開放空間係經信義華廈第三屆區
    分所有權人會議決議通過，而由被告僱工修補設置，亦有10
    4年4月26日區分所有權人會議紀錄附卷可稽（見本院卷第57
    2-577頁），且該會議紀錄係經被告於104年6月29日一併檢
    送新北市永和區公所報備，此由被證2之104年6月29日函，
    其上有關「信義華廈管理委員會印」之印文，就其形式外觀
    觀之，亦與被告在訴訟代理人委任狀及民事陳報狀之印文相
    符（見本院卷第73頁），原告空言否認104年4月26日區分所
    有權人會議紀錄之形式上及實質上之真正，核屬無據，洵不
    可採。由此亦可見，附圖標號B所示之地上物亦為系爭土地
    之公共設施。況原告亦陳明附圖標號A至J所示之地上物不是
    共有，只是共用等語（見本院卷第310頁）。是被告主張附
    圖標號A、B、C、D、E、F、G、J所示之地上物為系爭大樓之
    公共設施（即附圖標號A至J，不包括附圖標號H、I所示之地
    上物為系爭大樓之公共設施）乙節，應堪採信。
　㈡原告不得請求被告拆除附圖標號A至J所示之地上物：
　⒈按共用部分及其相關設施之拆除、重大修繕或改良，應依區
    分所有權人會議之決議為之。管理委員會之職務包括：區
    分所有權人會議決議事項之執行。、共有及共用部分之清
    潔、維護、修繕及一般改良，公寓大廈管理條例第11條第1
    項及第36條第1、2款分別定有明文。查附圖標號A、B、C、D
    、E、F、G、J所示之地上物為系爭大樓之公共設施（即附圖
    標號A至J，不包括附圖標號H、I所示之地上物為系爭大樓之
    公共設施），而為共有共用或共用等情，已如前述，而原告
    係於92年12月19日因拍賣而登記取得系爭大樓門牌號碼新北
    市○○區○○路00巷00號建物之區分所有權及其基地即系爭土地
    之共有，並入住該址迄今，衡情法院之拍賣公告應會記載其
    權利範圍及上列建物、系爭土地之登記謄本應記載上列建物
    之使用執照字號，原告對於系爭大樓門牌號碼為新北市○○區
    ○○路00巷00○00○00○00號建物之一樓前方空地設置有如附圖
    標號A、C、D、E、F、G、J所示之地上物乙節，自難諉為不
    知，且數年來從無異議，又被告僱工修補設置供作公共設施
    使用之附圖標號B所示之地上物即開放空間（噴漆範圍）及
    附圖標號A、C、D、E、F、G、J所示之地上物，皆為建商於
    系爭大樓興建完成後設置，且自始即交由被告管理、維護，
    作為公共設施，均未逾其對系爭大樓公用部分之管理、維護
    之權限，則原告主張附圖標號A至J（不包括附圖標號H、I）
    所示之地上物，無權占用及違規設置該地上物，妨礙伊透過
    16號建物前通路，經過18號建物穿廊、或徒步前往18-24號
    法定空地，致伊須繞往基地外，沿信義路17巷馬路上再爬上
    階梯、通過鐵門始可到達法定開放空間云云，顯非事實。再
    者，附圖標號A至J（不包括附圖標號H、I）所示之地上物屬
    共用部分，而系爭大樓區分所有權人從未依公寓大廈管理條
    例第11條規定，決議將上列地上物予以拆除，亦為原告所不
    爭執，則原告主張被告應將上列地上物予以拆除，即屬無據
    。
　⒉又附圖標號H所示部分為台階2及附圖標號I所示部分為台階3
    ，並未在系爭土地上等情，有新北市中和地政事務所土地複
    丈成果圖（即附圖）附卷可稽（見本院卷第275頁），足見
    附圖標號H、I所示之地上物並未占用系爭土地。是原告主張
    系爭土地與路面涇渭分明，另觀鈞院卷239頁、241頁階梯位
    置與路面界線仍有空間（水溝涵蓋）顯未逾越系爭土地地界
    （建築線）。然本次測量成果圖即附圖H、I部份即階梯2、3
    位置，其測量結果顯示階梯不在系爭土地上地界内而係突出
    建在道路上？顯與現狀原證4號階梯照片位置迥異（照片上
    有整排水溝涵蓋階梯在水溝蓋上方，絕無突出路面可能），
    故如附圖所示H、I部分之測量結果，與實際狀況不符云云，
    即屬無據，亦不可採。又附圖標號H、I所示之地上物既未占
    用系爭土地，則原告主張被告應將上列地上物予以拆除，亦
    顯屬無據。
　⒊基上，附圖標號A至J（不包括附圖標號H、I）所示之地上物
    為系爭大樓之公共設施（即附圖標號A至J，不包括附圖標號
    H、I所示之地上物為系爭大樓之公共設施），屬共用部分，
    且其中附圖標號A、C、D、E、F、G、J所示之地上物，皆為
    建商於系爭大樓興建完成後設置，並非被告所設置，於區分
    所有權人會議決議拆除前，原告無權逕行為拆除或回復原狀
    ，業經認定如前述，是原告依民法第767條第1項前段、中段
    、第821條、第184條第1項前段、第2項規定，請求被告將坐
    落系爭土地上如附圖標號A、B、C、D、E、F、G、H、I、J所
    示面積之地上物拆除，並將上開土地返還原告及其他共有人
    全體，即屬無據。
六、從而，原告依民法第767條第1項前段、中段、第821條、第1
    84條第1項前段、第2項規定，請求被告給付如訴之聲明所示
    ，為無理由，應予駁回。原告之訴既經駁回，其假執行之聲
    請即失所附麗，應併予駁回。
七、本件事證已臻明確，兩造其餘攻擊、防禦方法及舉證，經本
    院審酌後，認對於判決結果均無影響，爰不一一論述，併此
    指明。
八、據上論結，本件原告之訴為無理由，爰判決如主文。
中　　華　　民　　國　　111 　年　　10　　月　　31　　日
                  民事第三庭    法  官  楊千儀
正本係照原本作成。
如對本判決上訴，須於判決送達後20日內向本院提出上訴狀（需
按他造人數附繕本，勿逕送上級法院）。如委任律師提起上訴者
，應一併繳納上訴審裁判費，否則本院得無庸命補正，逕為裁定
駁回上訴。
中　　華　　民　　國　　111 　年　　10　　月　　31　　日
                                書記官 李育真